臺灣苗栗地方法院民事判決
110年度重訴字第59號
原      告  財政部國有財產署中區分署

法定代理人  趙子賢  
訴訟代理人  程光儀律師
            張義群律師
被      告  林添輝  

訴訟代理人  陳偉展律師
            蔡碩毅  
上列當事人間請求返還土地等事件，本院於民國111年3月16日言
詞辯論終結，判決如下：
    主  文
被告應將如苗栗縣通霄地政事務所民國110年12月7日複丈成果圖
(下稱附圖)所示，坐落苗栗縣○○鎮○○段0000000地號土地上，編
號A面積9,309.28平方公尺、編號B面積8,893.25平方公尺；坐落
苗栗縣○○鎮○○段0000000地號土地上，編號F1面積4,193.84平方
公尺、編號F2面積577.17平方公尺、編號G面積4,911.32平方公
尺、編號H面積9,582.76平方公尺，合計面積37,467.62平方公尺
之土地返還予原告。
被告應將如附圖所示，坐落苗栗縣○○鎮○○段0000000地號土地上
，編號C面積172.47平方公尺之房屋、編號D面積14.57平方公尺
之涼棚、編號E面積1.09平方公尺之水塔，及附圖所標示之「飼
料桶、開關箱」拆除、移除、刨除騰空後，將合計面積188.13平
方公尺之土地返還予原告。
被告應給付原告新臺幣49,104元，及自民國110年9月17日起至清
償日止，按年息5%計算之利息。暨自民國111年1月1日起至返還
第一項、第二項土地之日止，按月分別給付原告新臺幣627元及1
17元，合計744元。
訴訟費用（除減縮部分外）由被告負擔。
本判決第一至三項於原告分別以新臺幣3,870,000元、20,000元
、16,500元供擔保後，得假執行。
    事實及理由
壹、程序方面：
　　按訴狀送達後，原告不得將原訴變更或追加他訴。但請求之
    基礎事實同一、擴張或減縮應受判決事項之聲明者，不在此
    限，民事訴訟法第255條第1項第2款、第3款定有明文。原告
    起訴原請求：⑴被告應將起訴狀附表所示苗栗縣○○鎮○○段000
    0000地號(以下段別省略)土地標記編號①部分之「養殖魚塭
    設施內之池水、養殖產物暨水車等設備(上有設置電箱一只)
    」等地上物移除騰空後，將面積約20,228平方公尺之土地返
    還予原告。⑵被告應將起訴狀附表所示1536-66地號土地標記
    編號①、③部分之「養殖魚塭設施內之池水、養殖產物暨水車
    等設備及磚造平房、矮牆及水泥地通道」等地上物移除騰空
    後，將面積分別約22,204、及540平方公尺，合計22,744平
    方公尺之土地返還予原告。⑶被告應給付原告新臺幣(下同)6
    2,760元，及自起訴狀繕本送達被告之翌日起至清償日止，
    按年息5%計算之利息。另自民國110年7月1日起至交還第1項
    、第2項土地之日止，按每月分別給付原告338元及708元，
    共計1046元。經迭次更正後，於111年1月17日、111年3月1
    日具狀及111年2月16日、111年3月16日當庭更正為：⑴被告
    應將如苗栗縣通霄地政事務所(下稱通霄地政)110年12月7日
    複丈成果圖(下稱附圖)所示，坐落1536-33地號土地上，編
    號A面積9,309.28平方公尺、編號B面積8,893.25平方公尺，
    及坐落1536-66地號土地上，編號F1面積4,193.84平方公尺
    、編號F2面積577.17平方公尺、編號G面積4,911.32平方公
    尺、編號H面積9,582.76平方公尺，合計面積37,467.62平方
    公尺之土地返還予原告。⑵被告應將附圖所示，坐落1533-66
    地號土地上，編號C面積172.47平方公尺之房屋、編號D面積
    14.57平方公尺之涼棚、編號E面積1.09平方公尺之水塔，及
    所標示之「飼料桶、開關箱」拆除、移除、刨除騰空後，將
    合計面積188.13平方公尺之土地返還原告。⑶被告應給付原
    告49,104元，及自起訴狀繕本送達被告之翌日起至清償日止
    ，按年息5%計算之利息。另自111年1月1日起至交還第1項、
    第2項土地之日止，按每月分別給付原告627元及117元，共
    計744元，其變更係基於被告占用原告之土地而為請求，屬
    基礎事實同一，且請求返還面積減縮，屬減縮應受判決事項
    之聲明，核與前開規定要無不合，應予准許。
貳、實體方面：
一、原告起訴主張略以：
（一）坐落1536-33、1536-66地號土地為國有土地(下合稱系爭
      土地) ，原告為管理機關，被告在系爭土地上設置魚塭養
      殖產物暨養殖設備，建造磚造平房等占用原告管理之土地
      ，原告並於警詢時承認占用系爭土地之漁池、平房等物為
      其所有。又兩造間迄今從未有租賃或其他合法使用系爭土
      地之關係存在，是被告核屬無權占用系爭土地。為此依民
      法第767條第1項前段、中段之規定，請求被告將附圖所示
      編號A、B、F1、F2、G、H之水池占用之土地，面積合計37
      ,467.62平方公尺返還原告，並將如附圖編號C、D、E之房
      屋、涼棚、水塔占用之土地，合計面積188.13平方公尺
　　　，及所標示之「飼料桶、開關箱」等地上物拆除、移除、
      刨除後，將系爭土地騰空返還原告。
（二）原告占用系爭土地屬無權占有，自屬無法律上原因使用系
      爭土地而受有利益，並致原告無法管理使用系爭土地之損
      害，原告自得依民法第179條之規定請求被告返還相當於
      租金之利益。又依照國有非公用不動產使用補償金計收基
      準表第二項養殖部分，及國有非公用不動產被占用處理要
      點第7條之規定，養殖占用部分之計算方式為：正產物單
      價×單位面積收穫量×占用面積×年息率/12(小數點以下無
      條件捨去)×占用月數；房地占用部分之計算方式為：申報
      地價×占用面積×年息率/12(小數點以下無條件捨去)×占用
      月數。茲計算如下：
　１、水池占用部分：
　　　被告占用期間自105年7月1日起至110年12月31日止，因係
      供做水池之用，其正產物為鮮魚，而鮮魚單價依臺中市政
      府及苗栗縣政府均公告為每公斤26元、單位面積收獲量因
      系爭土地並無等則，是以中間等則計算，而養魚池計19等
      則 ，中間等則為10，則每公頃生產量為309公斤、占用面
      積為37,467.62平方公尺、年息率為0.25%，每月相當於租
      金之利益為627元(26元×0.0309公斤×占用37,467.62平方
      公尺×年息率0.25/12=627元，小數點以下無條件捨去，下
      同)，自105年7月1日起至110年12月31日止計66個月，則
      原告得請求之金額為41,382元(627×66=41,382)。
　２、房屋、涼棚、水塔占用部分：　　　　　　
　　　系爭土地105年至110年之申報地價均為150元，而被告占
      用系爭土地面積為188.13平方公尺、年息率為0.050，每
      月相當於租金之利益為117元(150元×188.13平方公尺×年
      息率0.050/12=117元)，自105年7月1日起至110年12月31
      日止計66個月，則原告得請求之金額為7,722元(117×66=7
      ,722)。
  ３、是被告無權占用系爭土地自105年7月1日起至110年12月31
      日止計66個月，原告得請求之金額總計為49,104元(41,38
      2元+7,722=49,104)。又被告迄今仍繼續占用系爭土地，
      被告應自111年1月1日起至交還聲明第1項、第2項所示土
      地之日止，按月各給付原告627元及117元，合計744元。
（三）並聲明：如更正後之聲明。
二、被告答辯略以：
（一）在73年間苗栗縣政府為促進地方經濟發展，與台穩貿易股
      份有限公司（下稱台穩公司）共同合作開發經營通霄海埔
      地養殖事業，面積廣達130公頃，當時由台穩公司與當地
      漁民洽訂漁業養殖租賃契約，被告占用系爭土地之漁塭即
      在該合作開發案之土地範圍內，被告係信賴有苗栗縣政府
      為後盾，才投入資金開始為期幾十年之漁塭養殖事業。
（二）被告根本不知系爭土地為國有保安林地，因當時出面與被
      告等漁民接洽的是苗栗縣政府及台穩公司，並非原告，嗣
      因原告有意收回系爭土地，而於102年4月24日由苗栗縣政
      府、行政院農委會、國產局、經濟部、水利署、通霄鎮公
      所、通苑區漁會研商，由苗栗縣政府協助解除系爭土地保
      安林地之編定，並繼續推廣海水養殖政策，行政院並以10
      1年11月19日院臺農字第1010072015號函核定本專區應照
      行政院經濟建設委員會之綜提意見辦理，此由被證2上開
      機關之研商會議報告事項可證。則被告占用系爭土地做為
      養殖漁塭並非無權占用，而係遵照政府政策，原告實不該
      提起本訴。但對於原告計算相當於租金之不當得利方式沒
      有意見，即對於水池占用部分每月627元、房屋等占用部
      分每月117元相當於租金之不當得利不爭執。
（三）並聲明：原告之訴駁回。　　
三、得心證之理由：
（一）原告主張系爭土地為國有土地，其為管理機關，被告有在
      如附圖所示編號A、B、F1、F2、G、H設置水池，占用土地
      面積合計37,467.62平方公尺；在編號C、D、E建造房屋、
      涼棚、水塔等物，占用土地面積合計188.13平方公尺，及
      設置所標示之「飼料桶、開關箱」等物，有土地建物查詢
      資料、現場照片、苗栗縣警察局通霄分局埔口派出所受(
      處)理案件證明單、苗栗縣警察局通霄分局110年5月30日
      霄警偵字第1100008264號函及員警職務報告書等在卷可按
      (見本院卷第25至44頁)。並經本院會同兩造及通霄地政人
      員到場會勘屬實，有勘驗筆錄、現場照片、空照圖、複丈
      成果圖等在卷可憑（見本院卷第105至126、131頁）。且
      為被告所不爭執，堪信原告此部分之主張為真實。
（二）按所有人對於無權占有或侵奪其所有物者，得請求返還之
      ，民法第767條第1項前段定有明文。又以無權占有為原因
      ，請求返還所有物之訴，被告對原告就其物有所有權存在
      之事實無爭執，而僅以非無權占有為抗辯者，原告於被告
      無權占有之事實，無舉證責任。被告應就其取得占有，係
      有正當權源之事實證明之（最高法院72年度台上字第1552
      號判決意旨參照）。本件被告對於原告為系爭土地之管理
      機關之事實，並未爭執，已如前述，自應由被告就其占有
      系爭土地有正當權源負舉證責任。
（三）被告雖以其係在73年間，經苗栗縣政府與台穩公司共同合
      作開發經營通霄海埔地養殖事業，而占用系爭土地從事漁
      塭養殖事業，且系爭土地經行政院以101年11月19日院臺
      農字第1010072015號函核定，應照行政院經濟建設委員會
      之綜提意見辦理，被告占用系爭土地做為養殖漁塭並非無
      權占用等語置辯。惟查，本院經被告聲請後函詢苗栗縣政
      府「苗栗縣通霄海水養殖專業區」計畫後續發展為何，行
      政院農業委員會是否已有解決方案？經函覆：『查102年4
      月24日「通霄海水養殖專業生產區土地取得及合法使用」
      研商會議紀錄所述本府與財政部國有財產署(下稱國產署)
      以「合作開發」方式，即為本府與國產署研商推動之「財
      政部國有財產署委託苗栗縣政府辦理苗栗縣○○鎮○○段0000
      0地號等32筆國有土地改良利用工作計畫」，其業經財政
      部於110年9月23日以台財產改字第11000269550號函核定
      ，且由國產署中區分署與本府於110年10月1日簽訂委託改
      良契約，後續將由中區分署辦竣契約標的內遭占用土地之
      排除作業後，點交土地予本府辦理公開招選廠商營運。』
      有苗栗縣政府111年1月14日府農漁字第1110011269號函在
      卷可稽(見本院卷第189頁)。是依苗栗縣政府上開函文可
      知，系爭土地業經財政部核定由原告與苗栗縣政府以合作
      開發方式，簽訂委託改良契約，並應由原告將系爭土地排
      除被告占用，再點交給苗栗縣政府辦理招商。足認被告前
      開所辯，占用系爭土地做為養殖漁塭並非無權占用，尚無
      可採，原告自得請求被告拆除騰空占用之土地，並將土地
      返還原告。
（四）原告得向被告請求相當於租金之不當得利為何？
  １、按無法律上之原因而受利益，致他人受損害者，應返還其
      利益，民法第179條前段定有明文。而無權占有他人之土
      地，可能獲得相當於租金之利益，並致土地所有權人無法
      對土地為使用收益，而受有同額之損害，應為社會通常之
      觀念。是無權占有人顯係無法律上之原因而受利益，並致
      土地所有權人受有損害，則土地所有權人自得依不當得利
      之法律關係，請求無權占有人給付相當於租金之利益。查
      被告占用如附圖所示編號A、B、F1、F2、G、H之土地設置
      養殖水池面積合計37,467.62平方公尺(9,309.28+8,893.2
      5+4,193.84+577.17+4,911.32+9,582.76=37,467.62)；附
      圖所示編號C、D、E建造房屋、涼棚、水塔面積合計188.1
      3平方公尺(172.47+14.57+1.09=188.13)，為無法律上原
      因而受有利益，因而致原告受有損害，則原告依民法第17
      9條規定，請求被告給付占用系爭土地相當於租金之不當
      得利，即屬有據。
  ２、得請求之金額：
    ⑴再依不當得利之法則請求返還不當得利，以無法律上之原
      因而受利益，致他人受有損害為其要件，故其得請求返還
      之範圍，應以對方所受之利益為度，非以請求人所受損害
      若干為準，無權占有他人土地，可能獲得相當於租金之利
      益為社會通常之觀念，是被上訴人抗辯其占有系爭土地所
      得之利益，僅相當於法定最高限額租金之數額，尚屬可採
      （最高法院61年台上字第1695號判例意旨參照）。
　　⑵原告就被告占用為養殖使用，如附圖所示編號A、B、F1、F
      2、G、H之土地，面積合計37,467.62平方公尺部分之水池
      ，依土地法第110條第1項「地租不得超過地價百分之八，
      約定地租或習慣地租超過百分之八者，應比照地價百分之
      八減定之，不及地價百分之八者，依其約定或習慣。」之
      規定，及耕地三七五減租條例第2條第1項「耕地地租租額
      ，不得超過主要作物正產品全年收穫總量千分之三百七十
      五；原約定地租超過千分之三百七十五者，減為千分之三
      百七十五；不及千分之三百七十五者，不得增加。」之規
      定，再依國有非公用不動產使用補償金計收基準表第2項
      第2款第1目「每年按當地地方政府公告當期正產物單價乘
      以正產物收穫總量乘以千分之二百五十計收。正產物單價
      及收穫總量計算基準如下：(二)養殖⑴土地登記簿最後記
      載之地目非為養、池者，依主要養殖種類之正產物價格計
      算。其收獲總量，有等則者，依當地地方政府評定之同一
      等則為準；無等則者，以該地目中間等則計算。」之規定
      ，並依苗栗縣公有土地各地目各等則生產量及佃租標準表
      中間等則(養魚池計19等則，中間等則為10，見本院卷第2
      19頁)以每公頃生產量309公斤，及臺中市政府、苗栗縣政
      府歷年公有出租耕地實物折徵代金標準，以鮮魚為正產物
      ，並以每公斤26元據以計算租金(見本院卷第207至217頁
      之臺中市政府、苗栗縣政府公告)。本件被告於系爭土地
      設置養殖池，故原告以「鮮魚」之每期公告價值依收穫總
      量並按0.25之比例計算不當得利，且為被告所不爭執(見
      本院卷第235頁)，揆諸前開規定，應屬合理。故就系爭土
      地每期土地使用之不當得利，依【正產物單價×單位面積
      正產物年收穫量×占用面積×年息率÷12=月使用不當得利；
      月使用不當得利×使用月數=使用之不當得利】之計算方式
      ，則原告就此部分合計占用37,467.62平方公尺，所得請
      求每月相當於租金之利益為627元(26元×0.0309公斤×占用
      37,467.62平方公尺×年息率0.25/12=627元)，自105年7月
      1日起至110年12月31日止計66個月，則原告得請求之金額
      為41,382元(627×66=41,382)。
　　⑶原告就被告占用為房屋、涼棚、水塔使用，如附圖所示編
      號C、D、E之土地面積合計188.13平方公尺部分，依國有
      非公用不動產使用補償金計收基準表第1項，土地每年以
      當期土地申報地價總額乘以百分之五計收，及土地法第10
      5條準用同法第97條第1項前段，租用基地建築房屋，每年
      地租不得超過法定地價百分之十，而法定地價依土地法第
      148條規定，應為土地所有權人依土地法所申報之地價，
      據以為計算被告占用此部分土地之不當得利標準；參酌系
      爭土地之地理位置，附近皆為魚塭養殖專區，鄰近地標僅
      通霄漁港安檢所及通霄火車站，路程約開車5分鐘即可到
      達、台61線亦開車5分鐘可到達，鄰近並有超商，有空照
      圖、現場照片及Google地圖在卷可稽（見本院卷第83至86
      頁），原告主張以系爭土地申報地價總額5%以計算不當得
      利金額，既為被告所不爭執(見本院卷第235頁)，本院認
      為尚屬公允。又系爭土地之申報地價均為每平方公尺150
      元，有土地建物查詢資料在卷可憑(見本院卷第25、26頁)
      ，故就此部分土地每期土地使用不當得利，依【申報地價
      ×占用面積×租金率÷12=月使用不當得利；月使用不當得利
      ×使用月數=使用之不當得利】之計算方式，則原告就此部
      分占用188.13平方公尺，所得請求每月相當於租金之利益
      為117元(150元×188.13平方公尺×年息率0.050/12=117元)
      ，自105年7月1日起至110年12月31日止計66個月，則原告
      得請求之金額為7,722元(117×66=7,722)。
　　⑷綜上，被告無權占用系爭土地自105年7月1日起至110年12
      月31日止計66個月，原告得請求之金額總計為49,104元(4
      1,382元+7,722=49,104)。又被告迄今仍繼續占用系爭土
      地，原告自得請求被告自111年1月1日起至交還主文第1項
      、第2項所示土地之日止，按月各給付原告627元及117元
      ，合計744元。
　３、給付無確定期限者，債務人於債權人得請求給付時，經其
      催告而未為給付，自受催告時起，負遲延責任。其經債權
      人起訴而送達訴狀，與催告有同一之效力；遲延之債務，
      以支付金錢為標的者，債權人得請求依法定利率計算之遲
      延利息；應付利息之債務，其利率未經約定，亦無法律可
      據者，週年利率為百分之五，民法第229條第2項、第233 
      條第1項前段、第203條分別定有明文。本件原告對於被告
      之前揭不當得利返還請求權，係屬給付無確定期限之金錢
      債權。而被告係於110年9月16日收受起訴狀繕本（見本院
      卷第59頁送達回證）。從而，原告併請求被告相當於租金
      之不當得利部分，自該書狀繕本送達翌日即110年9月17日
      起至清償日止，按法定利率即年息5%計算之遲延利息，自
      屬有據。
四、從而，原告依民法第767條第1項、第179條之規定，請求⑴被
    告應將附圖所示，編號A面積9,309.28平方公尺、編號B面積
    8,893.25平方公尺、編號F1面積4,193.84平方公尺、編號F2
    面積577.17平方公尺、編號G面積4,911.32平方公尺、編號H
    面積9,582.76平方公尺，合計面積37,467.62平方公尺之土
    地返還予原告。⑵被告應將附圖所示，編號C面積172.47平方
    公尺之房屋、編號D面積14.57平方公尺之涼棚、編號E面積1
    .09平方公尺之水塔，及附圖所標示之「飼料桶、開關箱」
    拆除、移除、刨除騰空後，將合計面積188.13平方公尺之土
    地返還予原告。⑶被告應給付原告49,104元，及自110年9月1
    7日起至清償日止，按年息5%計算之利息。暨自111年1月1日
    起至返還第1項、第2項土地之日止，按月分別給付原告627
    元及117元，合計744元，為有理由，應予准許。又原告陳明
    願供擔保，請准宣告假執行，經核與法並無不合，爰酌定相
    當之擔保金額准許之。
五、本件事證已臻明確，兩造其餘攻擊、防禦方法及所提出之各
    項證據資料，核與判決結果不生影響，爰不逐一論述，附此
    敘明。　　　　　
據上論結，原告之訴為有理由，依民事訴訟法第78條、第390條
第2項，判決如主文。　　　
中　　華　　民　　國　　111 　年　　3 　　月　　30　　日
                  民事第二庭  法　官　陳秋錦
以上正本係照原本作成。
如對本判決上訴，須於判決送達後20日內向本院提出上訴狀。如
委任律師提起上訴者，應一併繳納上訴審裁判費。
                              書記官　張智揚
中　　華　　民　　國　　111 　年　　3 　　月　　30　　日